臺北高等行政法院判決　　　　　　　　　　　　　　　九十二年度簡字第六六○號
　　原　　　告　復興陶瓷耐火工業廠股份有限公司
　　代　表　人　甲○○董事長.
　　被　　　告　台北縣政府環境保護局
　　代　表　人　張子敬（局長）
　　訴訟代理人　乙○○
　　　　　　　　丁○○
　　　　　　　　丙○○
右當事人間因廢棄物清理法事件，原告不服台北縣政府中華民國九十二年八月六日0
0000000號訴願決定，提起行政訴訟，本院判決如左：
　　主  文
訴願決定及原處分均撤銷。
訴訟費用由被告負擔。
　　事  實
一、事實概要：被告因接獲民眾檢舉，於民國（下同）九十二年三月二十八日上午十
    時三十五分許，會同行政院環境保護署及三芝鄉公所與環保警察，在台北縣三芝
    鄉圓山村石曹子坑四十三之二號稽查時，發現原告於該址將所收受之營建廢棄物
    篩選後之廢木材，以高溫爐燃燒處理，所剩餘廢棄物任意掩埋於廠區鄰近之空地
    ，未依內政部公告之營建混合物再利用管理方式進行營建廢棄物再利用，且未依
    規定向主管機關申請核發廢棄物處理許可文件，逕行從事廢棄物處理（焚化、掩
    埋）業務，分別違反廢棄物清理法第三十九條第一項及第四十一條第一項規定，
    被告乃依同法第五十七條規定裁處原告新台幣（下同）十萬元罰鍰。原告不服，
    提起訴願，遭決定駁回，遂提起行政訴訟。
二、兩造聲明：
　　(一)原告聲明：
      1.訴願決定及原處分均撤銷。
      2.訴訟費用由被告負擔。
　　(二)被告聲明：
      1.原告之訴駁回。
      2.訴訟費用由原告負擔。
三、兩造之主張：
　　(一)原告主張：
      1.查原告之營業項目為「製造銷售耐火、耐酸材料及磁磚瓷器品類」、「預伴
        混凝土買賣業務」及「水泥製品買賣業務」等，係屬磚瓦窯業者，故須設置
        「高溫爐」以燒製上揭產品；惟「高溫爐」係以「六號重油」為燃料，且「
        六號重油」之燃點為攝氏二百二十度，故原告須先燃燒木材後，藉以輔助「
        高溫爐」之溫度能達攝氏二百二十度以上，方能使「六號重油」燃燒。且原
        告亦因此於九十二年初，向「經濟部工業局」申請許可以「廢木材」作為輔
        助燃料，經該局表示「依『經濟部事業廢棄物再利用管理辦法』第三條第二
        項規定，倘原告以經濟部為目的事業主管機關產生之廢木材（板、屑），再
        利用於燃料用途，得逕行再利用，毋需另行申請許可」；又其時原告在其廠
        房內，有以木板及長木塊隔間，並有部分損壞而予拆卸，故原告即以上揭木
        板及長木塊作為該高溫爐燃燒「六號重油」之補助燃料；且原告亦在被告稽
        查時，曾請求被告就該高溫之少許之廢木材與廠房內之隔間所用木材勘驗比
        對，惟其卻不置理，即逕行裁罰，未免過於率斷。況且原告生產上揭陶瓷耐
        火磚，因有部分訂購者所購數量較少，故原告使用「鋼模」而成本過高，而
        採「木模」製造；且在上揭「木模」之陰乾過程中，亦須以木板隔開，故原
        告須向他人購買棧木及木板供上揭使用，故原告製作「木模」後之剩餘木材
        及已破損之「木模」，亦可作為該高溫爐之輔助燃料。再者，原告依上揭「
        經濟部工業局」之函釋內容，以自己廠房內所產生之「廢木材」，再利用於
        燃料用途，亦根本不需再申請許可。惟被告卻以原告未依規定向主管機關申
        請核發廢棄物處理許可文件，即逕行從事廢棄物之焚化業務云云，即有違誤
        。
      2.又被告於本件稽查時，亦有發現原告廠區後方之相鄰土地上有堆放營建廢棄
        物，即認原告有收受營建廢棄物之情事；然查上揭土地並非原告所有，且原
        告亦未租用上揭土地，故上揭土地雖有堆放營建廢棄物之情事，亦與原告無
        涉。尤其被告就上揭土地上所堆放營建廢棄物，亦於「九十二年四月八日」
        對行為人「莊明琪」裁處罰鍰六千元，此有被告「執行違反廢棄物清理法案
        件處分書」可稽，顯見上揭營建廢棄物並非原告所堆放。然被告卻就上揭同
        一事件竟認定係由原告所放置，並重複科罰云云，實屬無據，且有前後矛盾
        ，亦有違誤。
      3.再者，原告廠房四周之土地皆係他人所有，故須利用他人週邊之土地作為「
        聯外道路」；且因該聯外道路亦祇係原告「借道通行」而已，並非原告所有
        之土地，故原告廠區雖有大門，然現場並無設置門禁或警衛，任何人均可利
        用該聯外道路而自由出入，故被告不得徒憑原告廠區因設有大門，即臆測上
        揭營業廢棄物應有經過該大門，而推定由原告所堆放，而遽為原告不利之認
        定。
      4.末者，被告於本件稽查時，雖在與原告廠房相鄰且荒廢之空地上有發現乙台
        怪手，並亦有乙輛裝滿營建廢棄物之大貨車（車號FM─五○九），然上揭怪
        手及大貨車並非原告所有，亦非原告所雇請；且被告亦有將本件移送偵辦時
        ，「莊明琪」於檢訊亦有自承上揭怪手及大貨車皆為其所使用；且「莊明琪
        」亦利用上揭怪手整理在其租用土地上所堆放之營建廢棄物，亦與原告無涉
        。是被告不得因現場有停放一輛怪手，即認該怪手作為掩埋焚化後廢棄物之
        用。況且被告於本件稽查時，亦未開挖廠房四週之土地，又如何認定原告有
        掩埋焚化後廢棄物情事？故被告上揭認定，即屬失據，且不足為原告不利之
        認定，至為明確。
      5.綜上所述，原告並無收受營建廢棄物，及未依規定向主管機關申請核發廢棄
        物處理許可文件，即逕行從事廢棄物之焚化、掩埋處理等違法情事。故原訴
        願決定及原處分之認定、用法，均有違誤。為此狀請鈞院撤銷原訴願決定及
        原處分，以維權益。
　　(二)被告主張：
      1.按廢棄物清理法第三十九條規定：「事業廢棄物之再利用，應依中央目的事
        業主管機關規定，不受第二十八條、第四十一條之限制。」另依同法第四十
        一條規定：「從事廢棄物清除、處理業務者，應向直轄市、縣（市）主管機
        關或中央主管機關委託之機關申請核發公民營廢棄物清除處理機構許可文件
        後，始得受託清除、處理廢棄物業務。」本件被告於九十二年三月二十八日
        上午十時三十五分會同行政院環境保護署及三芝鄉公所與環保警察，在台北
        縣三芝鄉圓山村石曹子坑四十三之二號稽查時，發現原告於該址收受營建廢
        棄物，並將所收受之營建廢棄物篩選後之廢木材，以高溫爐燃燒處理，所剩
        餘之廢棄物則任意掩埋於廠區鄰近之空地；經查原告未依內政部公告之「營
        建混合物」再利用管理方式進行廢木材再利用，且原告未依規定向主管機關
        申請核發廢棄物處理許可文件，而逕行從事廢棄物處理（焚化、掩埋）業務
        ，已違反廢棄物清理法第三十九條第一項及第四十一條第一項規定，並依廢
        棄物清理法第五十七條規定裁處原告十萬元罰鍰。本案有被告稽查紀錄（稽
        查紀錄編號：04-W-0000000）影本乙份附原處分卷可稽，違規事證明確。
      2.原告主張：「被告於本件稽查時，亦有發現原告廠區後方之相鄰土地上有堆
        放營建廢棄物，即認原告有收受營建廢棄物之情事；然查上揭土地並非原告
        所有，且原告亦未有租用上揭土地，故上揭土地雖有堆放營建廢棄物之情事
        ，亦與原告無涉。」云云。惟查本案稽查紀錄，原告於該公司廠區旁堆置營
        建廢棄物之事實明確，且該營建廢棄物堆置地點雖非該公司所有土地，然經
        查該非法堆置之營建廢棄物場均由原告公司門口出入（堆置區周圍已圍籬，
        現場僅該公司門口可進出），原告若未同意，則其他人士如何進入傾倒堆置
        。另至原告廠內耐火磚高溫爐旁查核，發現有少量未處理之營建廢棄物及部
        分灰渣，其處理行為已然明確。
      3.另本案於原告公司大門旁發現有掩埋剩餘廢棄物之情事，且現場亦有挖土機
        乙部停放於該處，經查其亦由原告公司大門進出，若未經原告同意，則其他
        人士如何以挖土機掩埋廢棄物於該地點。綜上所述，原告所述之理由，純係
        推諉卸責之詞，不足採信。
      4.據上論結，原處分認事用法，尚無違法或不當，應予維持。原告提起本件行
        政訴訟，顯無理由，請依法駁回如答辯聲明。
　　理  由
本件被告因接獲民眾檢舉，於九十二年三月二十八日上午十時三十五分許，會同行政
院環境保護署及三芝鄉公所與環保警察，在台北縣三芝鄉圓山村石曹子坑四十三之二
號稽查後，認原告於該址將所收受之營建廢棄物篩選後之廢木材，以高溫爐燃燒處理
，所剩餘廢棄物任意掩埋於廠區鄰近之空地，未依內政部公告之營建混合物再利用管
理方式進行營建廢棄物再利用，且未依規定向主管機關申請核發廢棄物處理許可文件
，逕行從事廢棄物處理（焚化、掩埋）業務，分別違反廢棄物清理法第三十九條第一
項及第四十一條第一項規定，乃依同法第五十七條規定裁處原告十萬元罰鍰。原告不
服，提起訴願，主張其工廠並未收受營建廢棄物，放於工廠鄰近之廢棄物，為其他人
士向鄰近地主租用所堆放，與原告無任何關聯，且原告公司所擁有之土地並無任何堆
置、掩埋廢棄物之行為等語；經訴願決定機關臺北縣政府審議，認依本件稽查紀錄，
廢木材堆置地點比鄰原告工廠如現場查證照片所示（亦有挖土機乙部停放於該處），
該地點雖非原告所有土地，然其唯一出口必須經由原告公司門口出入；另查違反地點
耐火磚高溫爐旁堆放待燃燒之營建廢棄物篩選後之廢木材及灰渣，原告就近取材，以
高溫爐燃燒方式之處理行為已然明確，原處分並無違誤，因而為訴願駁回之決定，固
非無見。惟查：
一、按廢棄物清理法第三十九條第一項係規定：「事業廢棄物之再利用，應依中央目
    的事業主管機關規定，不受第二十八條、第四十一條之限制。」同法第四十一條
    第一項係規定：「從事廢棄物清除、處理業務者，應向直轄市、縣（市）主管機
    關或中央主管機關委託之機關申請核發公民營廢棄物清除處理機構許可文件後，
    始得受託清除、處理廢棄物業務。」同法第五十七條係規定：「從事廢棄物貯存
    、清除或處理業務，違反第四十一條第一項規定者，處新台幣六萬元以上三十萬
    元下罰鍰，並命其停止營業。」足見本件原處分僅就原告違反廢棄物清理法第四
    十一條第一項之行為加以處罰；又廢棄物清理法第五十七條之處罰，須未依第四
    十一條第一項規定領有廢棄物清除、處理許可文件，而受託從事廢棄物清除、處
    理業務，為構成要件。
二、查本件原處分及訴願決定認原告有違反廢棄物清理法第四十一條第一項之行為，
    無非以營建廢棄物堆置地點比鄰原告工廠，且有裝滿營建廢棄物之卡車及挖土機
    各乙部停放於該處，該地點雖非原告所有土地，然其唯一出口必須經由原告公司
    門口出入，原告若未同意，其他人士如何進入；且原告工廠內耐火磚高溫爐旁尚
    堆放少量未燃燒之營建廢棄物及部分灰渣，因認原告以高溫爐燃燒方式處理廢棄
    物之行為已然明確云云。惟查，系爭營建廢棄物堆置地點非在原告所有或所承租
    之土地上，該營建廢棄物係「莊明琪」所堆置，此情業據原告陳明，並為被告所
    不爭執，且據被告之訴訟代理人丁○○於本院九十三年三月五日勘驗現場時陳稱
    ：「當初查得原告係到莊明琪堆置廢棄物處撿拾木材，拿到他的工廠內當燃料燒
    ，燒完的灰燼及餘物就拿到工廠前面的填土區掩埋，廢棄物堆置區是莊明琪堆置
    的沒錯。」等語，此有該勘驗筆錄在卷可稽，再參以卷附現場照片，原告工廠內
    之高溫爐乃製磚所使用，非作為燃燒處理廢棄物而使用，雖其亦須以廢木材作為
    輔助燃料，然此與廢棄物清理法第四十一條第一項所稱之從事廢棄物清除、處理
    業務，究有不同，不能相提併論。次查，系爭營建廢棄物既係「莊明琪」所堆置
    ，已如前述，則原處分及訴願決定以該堆置地點比鄰原告工廠，且與原告公司同
    一出口，據此認定該營建廢棄物為原告所收受，自嫌率斷；又附近停放之卡車及
    挖土機，被告未曾查明該車輛為何人所有，係受何人僱用，即遽認與原告有關，
    亦嫌率斷。綜上所述，本件原告縱有撿拾他人之營建廢木材充當燃料之情事，其
    行為亦難謂違反廢棄物清理法第四十一條第一項規定，被告依同法第五十七條規
    定處罰，自有違誤。原告起訴意旨，執此指摘，為有理由，爰將訴願決定及原處
    分均予撤銷，以期適法。至原告有無將燃燒後之餘燼或用餘廢木料任意棄置或掩
    埋，則屬是否應依他法處罰之另一問題，應由被告另為處理，併此說明。
三、本件為簡易訴訟程序事件，依卷內資料及本院調查所得，事證已臻明確，故不經
    言詞辯論為之。
據上論結，本件原告之訴為有理由，依行政訴訟法第二百三十三條第一項、第二百三
十六條、第一百九十五條第一項前段、第九十八條第三項前段，判決如主文。
中　　　華　　　民　　　國　　九十三　　年　　　八　　　月　　　六　　　日
                        臺 北 高 等 行 政 法 院  第 一 庭
    　　　　　　　　　　　　　　　　　  　　　 法　官　李得灶
右為正本係照原本作成。
本件以訴訟事件所涉及之法律見解具有原則性者為限，始得於本判決送達後二十日內
向本院提出上訴狀並表明上訴理由，如已於本判決宣示後送達前提起上訴者，應於判
決送達後二十日內補具上訴理由（均按他造人數附繕本），且經最高行政法院許可後
方得上訴。
中　　　華　　　民　　　國　　九十三　　年　　　八　　　月　　 十二 　　日
                                               書記官  陳清容
